【裁判字號】    91,上,592
【裁判日期】    920617
【裁判案由】    清償債務
【裁判全文】
臺灣高等法院民事判決                              九十一年度上字第五九二號
    上  訴  人    丁○○
    訴訟代理人    莊守禮律師
    被上訴人      丙○○
    共      同
    訴訟代理人    周炳榮律師
    被上訴人      戊○○
右當事人間請求清償債務事件，上訴人對於中華民國九十一年五月二十三日臺灣桃園
地方法院九十年度訴字第八○九號第一審判決提起上訴，並為部分訴之減縮，本院判
決如左：
    主      文
原判決關於駁回上訴人後開第二項之訴部分，及該部分訴訟費用之裁判均廢棄。
被上訴人應連帶給付上訴人日幣佰捌拾貳萬柒仟伍佰元。
第一、二審（除減縮部分外）訴訟費用，由被上訴人連帶負擔。
    事實及理由
壹、程序方面：
  一、按被告不抗辯法院無管轄權而為本案之言詞辯論者，以其法院為有管轄權之法
      院，民事訴訟法第二十五條定有明文。查上訴人於原審起訴主張：被上訴人之
      被繼承人羅福妹向伊借款，雙方約定以伊之所在地法院為管轄法院，伊
      桃園縣八德市，原法院就本件訴訟自有管轄權等語。被上訴人嗣雖抗辯原法院
      並無管轄權云云（原審卷，第七一頁），惟查，被上訴人於原審第一次言詞辯
      論期日，即未抗辯法院無管轄權而為本案之言詞辯論（原審卷，第三十頁），
      依前揭法條規定，自已生擬制合意管轄之效果，先予敘明。
  二、被上訴人戊○○經合法通知未於言詞辯論期日到場，核無民事訴訟法第三百八
      十六條各款所列情形，爰依上訴人之聲請，由其一造辯論而為判決。
  三、按訴狀送達後，原告不得將原訴變更或追加他訴，但減縮應受判決事項之聲明
      者，不在此限，民事訴訟法第二百五十五條第一項第三款定有明文。又於第二
      審為訴之變更或追加，非經他造同意不得為之，但第二百五十五條第一項第二
      款至第六款情形，不在此限，亦為同法第四百四十六條第一項規定甚明。查上
      訴人於原審起訴請求被上訴人連帶給付日幣七百萬元，經原審判決其敗訴，上
      訴人不服就該判決全部提起上訴，嗣於本院審理時減縮其請求為日幣三百八十
      二萬七千五百元，核屬減縮應受判決事項之聲明，揆諸前揭法條規定，尚無不
      合，應予准許。
貳、實體部分：
  一、上訴人起訴主張：本件原債務人羅福妹前於日本平成十、十一年（即民國八十
      七、八十八年）旅居日本期間，向當時亦同在日本之上訴人借貸金錢，上訴人
      於平成十年九月二日匯款日幣三百八十二萬七千五百元予羅福妹，有日本三和
      銀行之匯款單及丁○○之銀行存摺可證，其後扣除已還款項結算之後，羅福妹
      並於平成十一年一月二十日簽具四百萬元日幣之借據交予上訴人，關於右開借
      款事實，亦有證人林莉雪、林郭玉鳳、松下勝枝可資證明。被上訴人雖辯稱上
      訴人所提匯款單其上所示之金額並非整數，與一般之借貸習慣不符云云，惟一
      般之借貸關係，本來就無非整數不可成立借貸關係之習慣存在，且本件匯款金
      額係因上訴人先依月息百分之一點五計算並預扣二個月之利息之後才匯款給羅
      福妹，故其金額自不可能為整數。至於被上訴人抗辯本件實係上訴人先向羅福
      妹之夫小倉保夫借款，小倉保夫於平成十年七月二十四日匯給上訴人四百五十
      萬元，並將該債權讓與羅福妹，上訴人為求清償，始於平成年九月二日匯款三
      百八十二萬七千五百元予羅福妹云云，上訴人予以否認。查羅福妹已於民國九
      十年二月二十四日死亡，被上訴人四人為羅福妹之法定繼承人，依法即應對被
      繼承人羅福妹所負之債務負連帶給付責任，為此依消費借貸之法律關係，訴請
      被上訴人連帶清償借款等語。並聲明為：(一)原判決除減縮部分外廢棄；(二)右廢
      棄部分，被上訴人應連帶給付上訴人日幣三百八十二萬七千五百元；(三)願供擔
      保，請准宣告假執行。
  二、被上訴人戊○○未於言詞辯論期日期日到場，亦未提出書狀作何聲明或陳述。
      被上訴人丙○○、乙○○、甲○○則以：消費借貸為要物契約，因借用物之交
      付而生效力，被上訴人否認上訴人所主張其於日本平成十年九月二日匯款日幣
      三百八十二萬七千五百元予羅福妹之事實，更堅決否認上訴人所提借據係出於
      被上訴人之母羅福妹之手筆，且上訴人既於平成十年九月就將日幣匯予羅福妹
      ，竟於匯款後三、四個月後才簽具借據，借據金額又與匯款金額不符，證明上
      訴人主張並非實在。又上訴人所提借用證書，其所蓋印章僅有一「羅」字，並
      非羅福妹之印章，又與函詢華泰銀行及國票證券公司有關羅福妹之開戶資料上
      之簽名用印，均不相符。證人林莉雪、林郭玉鳳、松下勝枝均僅證述聽說有借
      款一事，惟均不知借款內容為何，渠等證言顯不足採為有利於上訴人之證據。
      本件實情乃上訴人先向羅福妹之夫小倉保夫借款，小倉保夫即於平成十年七月
      二十四日匯給上訴人日幣四百五十萬元，並將該債權讓與羅福妹，上訴人始於
      同年九月二日匯款日幣三百八十二萬七千五百元予羅福妹，用以償還前揭借款
      ，故上訴人之匯款實係清償債務而非借款等語，資為抗辯。並聲明為：上訴駁
      回。
  三、上訴人主張羅福妹於民國九十年二月二十四日死亡，被上訴人四人為羅福妹之
      繼承人一節，為被上訴人所不否認，堪信為真實。惟上訴人主張羅福妹生前曾
      向伊借款日幣三百八十二萬七千五百元，迄未返還，應由被上訴人負連帶清償
      之責，則為被上訴人所否認，並以前揭各情置辯。經查：
    (一)按當事人主張有利於己之事實者，就其事實有舉證之責任，民事訴訟法第二百
      七十七條前段定有明文。上訴人主張其與羅福妹間成立消費借貸關係，自應由
      上訴人就借用物之交付及消費借貸之合意等事實，負舉證之責任。
    (二)查上訴人主張伊曾於日本平成十年九月二日匯款日幣三百八十二萬七千五百元
      予羅福妹一節，業據提出與所述相符之日本三和銀行匯款單及上訴人三和銀行
      存摺為證（原審卷，第十六頁；本院卷，第五五頁），被上訴人於原審雖否認
      該匯款單之真正，惟於本院審理時，就該匯款單及存摺之真正均不爭執（本院
      卷，第七一、七五頁），應認上訴人主張其將日幣三百八十二萬七千五百元交
      付羅福妹之事實，為可採信。
    (三)查被上訴人雖辯稱：上訴人先向羅福妹借款，由羅福妹之同居人小倉保夫於平
      成十年七月二十四日匯款日幣四百五十萬元予上訴人，並將該債權讓與羅福妹
      ，上訴人始於平成十年九月二日向羅福妹清償三百八十二萬七千五百元等語（
      原審卷，第八四頁；本院卷，第四三頁），並提出日本三和銀行匯款單一紙為
      憑（原審卷，第八六頁），上訴人則否認其嗣後匯款日幣三百八十二萬七千五
      百元予羅福妹係基於清償前揭債務之意思而為。查被上訴人抗辯該筆款項係清
      償債務等語，自應由被上訴人就羅福妹對於上訴人有借款債權存在以及上訴人
      係為償債而匯款等有利於己之事實，負舉證之責。依被上訴人所提日本三和銀
      行之匯款單，僅能證明訴外人小倉保夫曾於平成十年七月二十四日匯款日幣四
      百五十萬元予上訴人之事實，不能證明上訴人與羅福妹間有借款債權存在等事
      實。被上訴人既未能提出其他證據足證上訴人有向羅福妹借款或羅福妹因債權
      讓與而取得借款債權，以及上訴人所匯之上開日幣三百八十二萬七千五百元係
      為清償該借款等事實，其上開辯詞即無可採。
    (四)上訴人主張其係基於借貸之意思而匯款予羅福妹等語，並提出金錢借用證書一
      紙為證（原審卷，第十頁），該金錢借用證書明載羅福妹曾向上訴人丁○○借
      款日幣四百萬元，羅福妹並已受領該借款。被上訴人認該借用證為真正，並否
      認上訴人與羅福妹間有借貸關係之事實。原審向華泰商業銀行調取羅福妹於該
      行大同分行之開戶資料，及向國票聯合證券股份有限公司調取羅福妹於該公司
      之開戶資料，羅福妹於上述銀行活期儲蓄存款印鑑卡上之印章，及右揭公司開
      戶文件上之簽名，雖均與本件借用證書上羅福妹之印章不同（原審卷，第一○
      ○至一○三頁；一○六至一一○頁），惟一人使用多個印章之情形係屬常見，
      不能以本件借用證書上羅福妹之印章，與其於臺灣之銀行、證券公司開戶時使
      用之印章，其形式不同，即遽認該借用證書非羅福妹所立具。又借款之交付與
      借據之簽據，依法無須同時為之，先交付借款嗣後再簽立借據之情形，亦非罕
      見，不能因本件匯款日期與借用證書日期相距數月，即認該借用證書並非真正
      。證人即羅福妹、丁○○之友人林莉雪於原審證稱：他們（指丁○○及羅福妹
      ）兩人回來，我們吃飯，羅福妹有向我說她向丁○○借錢，丁○○也有向我說
      她借錢給羅福妹，時間大約是民國八十八年左右的事情，但是她們並沒有說借
      多少錢，而且借錢的時候我並不在場等語，羅福妹死亡前一個月左右我們都有
      碰面，她有到我家跟我講說要籌錢還丁○○（原審卷，第六四頁）。證人林郭
      玉鳳則證稱：我聽丁○○說羅福妹要向她借日幣五百萬元，她說她錢不夠，要
      向我借，我就賣了股票，借了日幣二百萬元給丁○○，我不清楚丁○○怎麼把
      錢借給羅福妹，有一次說要簽借用書，我和羅福妹、丁○○一起到丁○○家裡
      ，我有看到羅福妹簽名、蓋章，當時只簽一張借用證，有聽丁○○說錢是用匯
      款的方式匯給羅福妹，但我沒有親自看到等語（原審卷，第一三八至一三九頁
      ）。證人松下勝枝亦證稱：我知道丁○○、羅福妹有金錢往來，本來是羅福妹
      要向我借錢，後來聽說她向丁○○借，我到羅福妹家玩，丁○○也到羅福妹家
      裡來，丁○○就拿單子給羅福妹蓋章，我就知道羅福妹向丁○○借錢，當初借
      錢是借四百萬元，因為當初羅福妹也是要向我借四百萬元等語（原審卷，第一
      四一至一四二頁）。依上開證人林莉雪、林郭玉鳳、松下勝枝之證言及上訴人
      提出之匯款單，應認上訴人主張：該借用證書為真正，其係基於借貸之意思而
      將本件日幣三百八十二萬七千五百元日幣匯予羅福妹等語，為可採信。
  四、按繼承人自繼承開始時，除民法另有規定外，承受被繼承人財產上之一切權利
      、義務；繼承人對於被繼承人之債務，負連帶責任，民法第一千一百四十八條
      前段、第一千一百五十三條第一項分別定有明文。依上所述，本件消費借貸契
      約，確存在於被上訴人之被繼承人羅福妹與上訴人之間，被上訴人等為羅福妹
      之法定繼承人，又無聲明拋棄或限定繼承，渠等就羅福妹之債務自應負連帶責
      任。查本件消費借貸契約之借用物返還期限為何，兩造主張固有不一，惟本件
      縱屬未定返還期限者，然上訴人已依起訴之方式催告被上訴人返還，依民法第
      四百七十八條、第二百二十九條第二項規定，被上訴人於本件言詞辯論終結時
      ，自有返還之義務。從而上訴人依據消費借貸契約之法律關係，訴請被上訴人
      連帶給付日幣三百八十二萬七千五百元，為有理由，應予准許。原審為上訴人
      敗訴之判決，自有未洽，上訴意旨指摘原判決不當，求予廢棄改判，為有理由
      。又上訴人雖聲明願供擔保請求為假執行之宣告，惟本件上訴第三審之上訴利
      益僅日幣三百八十二萬七千五百元，未逾上訴第三審法院之額數一百五十萬元
      ，一經本院判決即告確定，自無假執行之必要，爰予敘明。
  五、本件事證已臻明確，兩造其餘之主張、陳述及所提之證據資料，與判決基礎無
      涉，爰不一一論述，附此敘明。
  六、據上論結，本件上訴為有理由，依民事訴訟法第四百五十條、第八十五條第二
      項、第四百六十三條、第三百八十五條第一項前段，判決如主文。
中      華      民      國    九十二    年      六      月      十七    日
                              民事第十二庭
                                  審判長  法  官  林  丁  寶
                                          法  官  林  恩  山
                                          法  官  高  鳳  仙
右正本係照原本作成。
不得上訴。
中      華      民      國    九十二    年      六      月     二十     日
                                          書記官  黃  慶  霽


司法院資訊處製作；財團法人民間司法改革基金會備份。
